【裁判字號】    90,訴,121
【裁判日期】    900604
【裁判案由】    返還土地
【裁判全文】
臺灣板橋地方法院民事判決  九十年度訴字第一二一號
    原      告    丙○○
    被      告    乙○○
                  甲○○
右當事人間請求返還土地等事件，本院判決如左：
    主    文
被告應將坐落台北縣板橋市○○○段新埔小段三一之二九地號土地上，如附圖所示斜
線部分面積參拾點伍玖平方公尺之遮雨棚、機器、洗手檯、瓦斯桶、金亭及若干雜物
等物品拆除遷移，並將上開占有之土地返還原告與其他全體土地所有人。
被告應自民國八十九年八月一日起至返還上開占用土地之日止，按月連帶給付原告及
其他全體共有人新台幣壹仟伍佰陸拾元。
原告其餘之訴駁回。
訴訟費用由原告負擔五分之一，餘由被告連帶負擔。
本判決第一、二項部分，於原告分別以新台幣陸拾貳萬貳仟元及伍仟貳佰元供擔保後
，得假執行。
原告其餘假執行之聲請駁回。
    事    實
甲、原告方面：
  一、聲明：
  （一）被告等應將坐落台北縣板橋市○○○段新埔小段三一之二九號土地內如附圖
        所示面積三０點五九平方公尺之遮雨棚、機器、洗手檯、瓦斯桶、金亭及若
        干雜物等物品拆除遷移，並將該土地返還原告與其他全體土地所有人。
  （二）被告等應自八十九年八月一日起至返還之日止，每月連帶給付原告與其他全
        體土地共有人新台幣（下同）一萬五千五百五十元。
  （三）請准原告供擔保宣告假執行。
  二、陳述：
  （一）緣坐落台北縣板橋市○○○段新埔小段三一之二九號土地為原告與其他共有
        人所共有，與相鄰之同縣市段三一之三七號土地，係以該三一之三七地號土
        地上之門牌號碼台北縣板橋市○○路一七七巷一弄十二號房屋牆壁外側為界
        ，業經台北縣地政事務所於八十九年十一月十五日鑑界複丈在案，惟前揭十
        二號房屋所有權人即被告甲○○及其兄長即被告乙○○竟於八十九年七月間
        未經原告之授權、同意，更乏任何使用權源，卻無端侵越原告所有之上開土
        地搭建遮雨棚，並將機器、洗手檯、瓦斯桶、大型金亭及若干雜物等物品置
        放於原告之前揭土地上（面積三十點五九平方公尺，詳細位置如附圖所示）
        ，經原告一再請求渠等拆除遮雨棚，並將上開物品自原告之土地上遷移騰空
        ，將土地返還原告，均未獲置理，致使原告無法使用系爭土地。
  （二）按「所有人對於無權占有或侵奪其所有物者，得請求返還之。對於妨害其所
        有權之虞者，得請求除去之。有妨害其所有權之虞者，得請求防止之。」、
        「各共有人對於第三人，得就共有物之全部，為本於所有權之請求。但回復
        共有物之請求，僅得為共有人全體之利益為之。」、「數人共同不法侵害他
        人之權利者，連帶負損害賠償責任。」民法第七百六十七條、第八百二十一
        條及同法第一百八十五條第一項分別定有明文。查被告等明知系爭土地非渠
        等所有，渠等更無使用權源，竟在其上搭建遮雨棚，置放物品等，無權使用
        原告與其他全體土地共有人之土地，致使原告與其他全體土地共有人受有相
        當於租金前之損害，爰依前揭法條之規定及系爭土地公告現值每平方公尺六
        萬一千元之年息百分之十計算，則自八十九年八月一日起至返還之日止，被
        告等自應依法按月連帶賠償原告與其他全體土地共有人一萬五千五百五十元
        之損害，並應將系爭土地上之所有雜物拆除、遷移騰空、返還系爭土地予原
        告與其他全體土地所有人。
  三、證據：提出土地登記謄本、台北縣板橋地政事務所土地複丈成果圖、建物登記
      謄本各一件、相片四張、律師函暨回執一件為證。
乙、被告方面：
  一、聲明：原告之訴駁回。
  二、陳述：
  （一）被告甲○○部分：伊係在八十八年十二月間購買台北縣板橋市○○路一七七
        巷一弄十二號房屋，購買時前手即已在房屋牆壁外側建有圍牆，圍牆所在位
        置，即在上開房屋現有之遮雨棚直線向下延伸之位置，被告購入上開房屋後
        ，將原圍牆拆除，改在房屋牆壁釘上遮雨棚，遮雨棚下放置物品，是並未超
        出前手所使用之範圍。故本件兩造之土地界址，不應該是以上開房屋之牆壁
        為界。
  （二）被告乙○○：台北縣板橋市○○路一七七巷一弄十二號房屋現由伊在使用，
        該房屋所在之土地與原告所有之土地，其界址不應該是上開房屋之牆壁，而
        應該以牆壁上延伸出之遮雨棚簷向下延伸到地上所畫出之直線（即如附圖所
        示之Ｂ線）。且被告等整理係爭土地以供使用時，原告均未曾表示土地為其
        所有，被告等已花錢整理後原告才主張，顯有不公。
丙、本院依職權函請台北縣板橋地政事務所派員會同測量並勘驗現場、調閱系爭土地
    地價資料。
    理    由
一、本件原告原起訴之聲明為「被告等應將坐落台北縣板橋市○○○段新埔小段三
    一之二九地號土地上，面積約為二十平方公尺內之遮雨棚、機器、洗手台、瓦斯
    桶、金亭及雜物拆除遷移，並將上開占用之土地返還原告與其他共有人全體。
    被告等應自八十九年八月一日起至返還上開土地之日止，按月連帶給付原告及全
    體共有人一萬零一百六十七元」。惟於起訴狀繕本送達被告後將聲明變更為「
    被告應將坐落台北縣板橋市○○○段新埔小段三一之二九地號，如附圖所示面積
    三○點五九平方公尺部分之土地上之遮雨棚、工作台、機械、洗手台、瓦斯桶、
    金亭及若干雜物等拆除遷移，並將該土地返還原告及其他全體共有人。被告應
    自八十九年八月一日起至返還上開土地之日止，按月連帶給付原告一萬五千五百
    五十元」此係分別擴張應受判決事項之聲明，核與民事訴訟法第二百五十五條第
    一項第三款規定相符，自應准許之，合先敘明。
二、本件原告主張其坐落台北縣板橋市○○○段新埔小段三一之二九號土地為原告與
    其他共有人所共有，與相鄰之同縣市段三一之三七號土地，係以該三一之三七地
    號土地上之門牌號碼台北縣板橋市○○路一七七巷一弄十二號房屋牆壁外側為界
    ，業經台北縣地政事務所於八十九年十一月十五日鑑界複丈在案，惟前揭十二號
    房屋所有權人即被告甲○○及其兄長即被告乙○○竟於八十九年七月間未經原告
    之授權、同意，更乏任何使用權源，卻無端侵越原告所有之上開土地搭建遮雨棚
    ，並將機器、洗手檯、瓦斯桶、大型金亭及若干雜物等物品置放於原告之前揭土
    地上（面積三十點五九平方公尺，詳細位置如附圖所示），經原告一再請求渠等
    拆除遮雨棚，並將上開物品自原告之土地上遷移騰空，將土地返還原告，均未獲
    置理，致使原告無法使用系爭土地，爰依民法第七百六十七條、第八百二十一條
    物上請求權之規定，請求被告等將上開占用土地上之物品拆除遷移，並將占用之
    土地返還地原告及其他全體共有人；且依侵權行為之規定，請求被告等連帶賠償
    原告及全體共有人所受之損害等語。被告等則以：購買台北縣板橋市○○路一七
    七巷一弄十二號房屋時，前手即已在房屋牆壁外側建有圍牆，圍牆所在位置，即
    在上開房屋現有之遮雨棚直線向下延伸之位置，被告購入上開房屋後，將原圍牆
    拆除，改在房屋牆壁釘上遮雨棚，遮雨棚下放置物品，是並未超出前手所使用之
    範圍。故本件兩造之土地界址，不應該是以上開房屋之牆壁為界，而應該以牆壁
    上延伸出之遮雨棚簷向下延伸到地上所畫出之直線為界等語，資為抗辯。
三、本件原告主張其與其他共有人所有坐落台北縣板橋市○○○段新埔小段三一之二
    九號土地，遭相鄰土地（同縣市段三一之三七號土地）上門牌號碼台北縣板橋市
    ○○路一七七巷一弄十二號房屋所有權人即被告甲○○及其兄長即被告乙○○，
    於八十九年七月間，無端侵越搭建遮雨棚，並將機器、洗手檯、瓦斯桶、大型金
    亭及若干雜物等物品置放於原告之前揭土地上（面積三十點五九平方公尺，詳細
    位置如附圖所示）之事實之事實，業據其提出土地登記謄本、建物登記簿謄本、
    台北縣板橋地政事務所土地複丈成果為證，復經本院勘驗現場及函請台北縣板橋
    地政事務所派員測量屬實，被告等於其所有之台北縣板橋市○○路一七七巷一弄
    十二號房屋旁，搭建遮雨棚突出於原告與其他共有人所共有之系爭土地上，並在
    遮雨棚下放置及附近放置機器、洗手檯、瓦斯桶、大型金亭及若干雜物等物品，
    此有勘驗筆錄、履勘時現照片四張及土地複丈成果圖附卷可稽。被告等就渠等搭
    建遮雨棚，並放置機器、洗手檯、瓦斯桶、大型金亭及若干雜物等物於系爭土地
    上之事實，並不爭執，惟抗辯稱原告所有之系爭土地與被告等所有及使用之台北
    縣板橋市○○路一七七巷一弄十二號房屋所坐落之土地，並非以上開房屋之牆壁
    為界址（即如附圖所示之Ａ線），應以如附圖所示之Ｂ線為界云云，然查，被告
    等所有及使用之上開房屋所坐落之土地即台北縣板橋市○○○段新埔小段三一之
    三七地號土地，與原告及其他共有人所共有之系爭土地之界址，係以上開房屋之
    牆壁為界，即如附圖所示之Ａ線之事實，業據原告聲請台北縣板橋地政事務所鑑
    界屬實，有台北縣板橋地政事務所九十年四月十日九十北縣板地二字第五二二四
    號函在卷可稽，是被告等上開抗辯，尚嫌無據。從而原告上開主張，堪信為真實
    。故原告本於民法第七百六十七條、第八百二十一條之規定，請求被告等將前開
    占用土地上之遮雨棚、工作台、機械、洗手台、瓦斯桶、金亭及若干雜物等拆除
    遷移，並將該土地返還原告及其他全體共有人部分，為有理由，應予准許。
四、按無權占有他人土地，係侵害他人之所有權，遭他人無權占有土地之人，依社會
    通念，受有相當於租金之損害，應堪認定。本件被告等既係無權占有系爭土地，
    依據民法第一百八十四條第一項前段、第一百八十五條第一項之規定，自應連帶
    賠償原告及其他共有人因此所受之損害。經查：
（一）原告主張被告等係自八十九年七月間起，無權占用上開土地，故請求自八十九
      年八月一日起計算相當於租金之損害，其就被告等於上開時點起占用原告共有
      之系爭土地一節，雖未舉證以實之，惟此為被告等所不爭執，依民事訴訟法第
      二百八十條第一項前段之規定，應視同被告等已自認，堪認原告以八十九年八
      月一日起算被告等應賠償金額為正當。
（二）按土地租金，依土地法第一百零五條準用同法第九十七條規定，以不超過該土
      地「申報價額」年息百分之十為限；又土地所有人未於公告期間申報地價者，
      以公告地價百分之八十為其申報地價。平均地權條例第十六條亦定有明文。是
      本件原告主張以土地「公告現值」每平方公尺六萬一千元計算賠償金額，顯屬
      無據。又經查無系爭土地之八十九年度申報地價之資料，惟該年度系爭土地公
      告地價為每平方公尺一萬五千三百元，有土地公告現值、公告地價查詢表在卷
      可稽，是以上開公告地價百分之八十計算申報地價，系爭土地八十九年度之申
      報價額應為一萬二千二百四十元。又本院審酌系爭土地位於巷弄底內，附近皆
      為住宅，為一三角形之空地，未為利用等情，業經本院至現場勘驗屬實，有勘
      驗筆錄在卷可按，是本院斟酌系爭土地其所得利用之價值尚非甚高，認以土地
      申報價額之年息百分五計算相當於租金之損害為適當。
（三）從而依上開說明規定計算，原告請求被告等應自八十九年八月一日起至返還土
      地之日止，按月連帶賠償原告及其他全體共有人相當於租金之損害一千五百六
      十元（一二二四○元×三○點五九平方公尺×五％÷十二＝一五六○元，小數
      點以下四捨五入），為有理由，應予准許，逾此範圍之請求為無理由，應予駁
      回。
五、本判決主文第一、二項部分，原告陳明願供擔保以代釋明，聲請宣告假執行，核
    無不合，爰分別酌定相當擔保金額准許之。
六、本件事證已臻明確，兩造其餘主張及攻擊防禦方法與證據，經本院斟酌後，與本
    件判決結果已不生影響，故不一一論列，附此敘明。
七、據上論結：本件原告之訴一部有理由、一部無理由，依民事訴訟法第七十九條但
    書、第八十五條第二項、第三百九十條第二項，判決如主文。
中      華      民      國     九十     年      六      月      四      日
                                    臺灣板橋地方法院民事第三庭
~B法      官  白光華
右正本證明與原本無異。
如不服本判決，應於判決送達後廿日內，向本院提出上訴狀。
中      華      民      國     九十     年      六      月      六      日
~B法院書記官  李錦輝


司法院資訊處製作；財團法人民間司法改革基金會備份。
